---
title: <span style="color:#034a94"> **Representación gráfica de datos**</span>
author: "Nivelatorio de Estadística"
date: "2022"
output: html_document
---

```{r setup, include=FALSE}
knitr::opts_chunk$set(echo = TRUE, comment = NA)
# colores
c0= "#b0394a"
c1= "#ad6395"
c2= "#a391c4"
c3= "#8acfe6"
c4= "#646420"
c5= "#db524f"
paleta4=c("#0d3b66", "#faf0ca", "#f4d35e", "#ee964d")

```



## **Introducción**

>Una gráfica o una representación gráfica o un gráfico, es un tipo de representación de datos, generalmente cuantitativos, mediante recursos visuales (líneas, vectores, superficies o símbolos), para que se manifieste visualmente la relación matemática o correlación estadística que guardan entre sí.

Wikipedia

<br/><br/>

Elegir el gráfico adecuado es muy importante, pues existen diferentes alternativos  y se debe escoger el apropiado para representar los datos. El tipo de dato determina el tipo de grafico asi:

|Tipo de variable  | Escala          | Gráfico                                   |
|:-----------------|:----------------|:------------------------------------------|
|Cualitativas      |                 |                                           |
|                  |Nominal          | torta                                     |
|                  |Ordinal          | barras                                    |
|Cuantitativas     |Intervalo-razón  | diagrama de tallos y hojas                |
|                  |                 | histograma                                |
|                  |                 | diagrama de cajas                         |
|                  |                 | diagrama de densidad                      |
|                  |                 | diagrama de puntos                        |
|                  |                 | diagrama de lineas                        |
|                  |                 | diagrama de radar                         |
|                  |                 | gráfico likert                            |
|                  |                 | mapa de calor                             |

<br/><br/>

## **Gráficos variables cualitativas **

<br/><br/>

### **Gráfico de tortas**

<br/>
Este tipo de gráficos se utiliza para variables cualitativas medidas en escala nominal

```{r, fig.height=5, echo=FALSE}
a=rep("Cultutal", 360145)
b=rep("Pastoral", 61496)
c=rep("Bienestar",49912)
d=rep("Deportivo",11777)
data=c(a,b,c,d)
t=table(data)
lbs=c("Cultural", "Pastoral", "Bienestar", "Deportivo")
pct=round(t/sum(t)*100)
labs=paste(lbs, pct)
labs=paste(labs, "%", sep = " ") 
pie(t, labels=labs, main=" Participación eventos Medio Universitario",
    col = paleta4)
```

<br/><br/>

### **Diagrama de barras**

<br/>

El diagrama de barras se utiliza para representar variables cualitativas en escala ordinal.  Es necesario que los valores representados sigan el orden de la escala

```{r, fig.height=5, echo=FALSE}
ev=c(4,  8, 12, 43, 32)
names(ev)=c("Muy regular", "Regular", "Bueno", "Muy bueno","Excelente")
barplot(ev, col=c("#ff5b00","#dcf600","#7dbd00","#659cef","#2956b2"), main = "Evaluación proceso de inducción")
```

<br/><br/>

### **Diagrama de barras dos variables**

<br/>

Este diagrama se emplea para representar dos variables cualitativas que pueden ser de escala nominal u ordinal


```{r, fig.height=5.5, echo=FALSE}
counts <- table(mtcars$vs, mtcars$gear); rownames(counts)=c("Montor en linea", "Motor en V")
barplot(counts, main="Numero de cambios adelante por Tipo de motor",  xlab="Numero de cambios adelante ",col=c("#447270","#f6e271"),
  legend = rownames(counts))
```

<br/><br/><br/>

## **Gráficas variables cuantitativas**

<br/>

### **Diagrama de árbol**

<br/>

```{r, echo=FALSE}
nf=c(4.1, 2.7, 3.1, 3.2, 3.0, 3.2, 2.0, 2.4, 1.6, 3.2, 3.1, 2.6, 2.0, 2.4, 2.8, 3.3, 4.0, 3.4, 3.0, 3.1, 2.7, 2.7, 3.0, 3.8, 3.2, 2.2, 3.5, 3.5, 3.8, 3.5, 3.9, 4.2, 4.3, 3.9, 3.2, 3.5, 3.5, 3.7, 4.1, 3.7, 3.5, 3.6, 3.2, 3.1, 3.4, 3.0, 3.0, 3.0, 2.7, 1.7, 3.6, 2.1, 2.4, 3.0, 3.1, 2.5, 2.5, 3.6, 2.2, 2.4, 3.1, 3.3, 2.7, 3.7, 3.0, 2.7, 3.0, 3.2, 3.1, 2.4, 3.0, 2.7, 2.5, 3.0, 3.0, 3.0, 3.2, 3.1, 3.8, 4.1, 3.7, 3.5, 3.0, 3.7, 3.7, 4.1, 3.7, 3.9, 3.7, 2.0)
stem(nf)
```

Este diagrama ordena los datos de manera que se puede determinar tanto en mínimo (1.6) como el máximo (4.3) , además de visualizar donde están la mayor concentración de ellos.

<br/><br/>

### **Histograma**

<br/>

El histograma es uno de los gráficos más utilizados para representar variables cuantitativas y permite resumir por rangos los diferentes datos. Es una buena forma de visualizar la distribución de los datos y su forma


```{r, fig.height=5, echo=FALSE}
h1=hist(nf, main = "Nota final Estadística", xlab = "nota", ylab="frecuencias absolutas", labels=TRUE, col="#6b9493", ylim = c(0,30))
abline(v=3,col="#f6b915", lwd=4)
```


<br/><br/>

### **Diagrama de densidad**

<br/>

Este diagrama correspone a un contorno suavizado del histograma que permite visualizar claramente la forma de los datos


```{r, fig.height=5, echo=FALSE}
nf=c(4.1, 2.7, 3.1, 3.2, 3.0, 3.2, 2.0, 2.4, 1.6, 3.2, 3.1, 2.6, 2.0, 2.4, 2.8, 3.3, 4.0, 3.4, 3.0, 3.1, 2.7, 2.7, 3.0, 3.8, 3.2, 2.2, 3.5, 3.5, 3.8, 3.5, 3.9, 4.2, 4.3, 3.9, 3.2, 3.5, 3.5, 3.7, 4.1, 3.7, 3.5, 3.6, 3.2, 3.1, 3.4, 3.0, 3.0, 3.0, 2.7, 1.7, 3.6, 2.1, 2.4, 3.0, 3.1, 2.5, 2.5, 3.6, 2.2, 2.4, 3.1, 3.3, 2.7, 3.7, 3.0, 2.7, 3.0, 3.2, 3.1, 2.4, 3.0, 2.7, 2.5, 3.0, 3.0, 3.0, 3.2, 3.1, 3.8, 4.1, 3.7, 3.5, 3.0, 3.7, 3.7, 4.1, 3.7, 3.9, 3.7, 2.0)
plot(density(nf), main="Distribucion de las notas de Estadística", col=c0, lwd=4)
```

<br/><br/>
  
### **Diagrama de cajas**

<br/>

Es uno de las representaciones gráficas más utilizadas, pues ademas de los elementos y caracteristicas que permite visualizar de las variables, permite comparar los resulados de dos o más grupos


```{r, fig.height=4.5, echo=FALSE}
nf=c(4.1, 2.7, 3.1, 3.2, 3.0, 3.2, 2.0, 2.4, 1.6, 3.2, 3.1, 2.6, 2.0, 2.4, 2.8, 3.3, 4.0, 3.4, 3.0, 3.1, 2.7, 2.7, 3.0, 3.8, 3.2, 2.2, 3.5, 3.5, 3.8, 3.5, 3.9, 4.2, 4.3, 3.9, 3.2, 3.5, 3.5, 3.7, 4.1, 3.7, 3.5, 3.6, 3.2, 3.1, 3.4, 3.0, 3.0, 3.0, 2.7, 1.7, 3.6, 2.1, 2.4, 3.0, 3.1, 2.5, 2.5, 3.6, 2.2, 2.4, 3.1, 3.3, 2.7, 3.7, 3.0, 2.7, 3.0, 3.2, 3.1, 2.4, 3.0, 2.7, 2.5, 3.0, 3.0, 3.0, 3.2, 3.1, 3.8, 4.1, 3.7, 3.5, 3.0, 3.7, 3.7, 4.1, 3.7, 3.9, 3.7, 2.0)
cc=c(20, 10, 20, 20, 20, 20, 20, 20, 20, 30, 20, 20, 20, 10, 30, 20, 20, 30, 20, 30, 30, 20, 10, 30, 20, 20, 30, 30, 10, 20, 10, 20, 20, 20, 10, 20, 10, 20, 20, 30, 30, 30, 10, 30, 20, 20, 20, 20, 20, 20, 10, 20, 30, 30, 10, 10, 10, 20, 10, 20, 10, 30, 20, 10, 20, 30, 10, 30, 30, 30, 20, 30, 30, 30, 30, 30, 30, 20, 10, 30, 10, 20, 20, 10, 20, 20, 20, 20, 10, 20)
labs=c("Grupo 1","Grupo 2","Grupo 3")
boxplot((nf~cc),main="Nota final Estadística", 
        col=c("#066d8d","#34b5aa","#ecbe14"), names=labs, xlab = "grupo", ylab = "nota")
abline(h=3, col="#f69312", lwd=4)
abline(h=4, col="#447270", lwd=4)
```

<br/><br/>

### **Diagrama de dispersión**

<br/>

Este diagrma de puntos permite visializar la relación lineal que puede existir entre dos variables cualitativas

```{r, fig.height=5, echo=FALSE}
ed=round(rnorm(90,18,1),1)
plot(ed,nf, main="Edad vs Nota final matemáticas fundamentales", ylim = c(0,5), xlab = "Edad", ylab = "Nota final",col="#447270",pch=19)
grid()
```


<br/><br/>

### **Gráfica de series de tiempo**

```{r, fig.height=5, echo=FALSE}
plot(AirPassengers, main="Numero de pasajeros por mes", col="#203c3b", lwd = 4)
```

<br/><br/><br/>

### **Códigos en R**

```{r, eval=FALSE}
# sumulación de datos
x=rnorm(100,100,20)   
y=rnorm(100,100,25)   
z=rbinom(100,4,0.30)
t=1:100

pie(table(z))        # gráfico de torta
barplot(table(z))    # diagrama de barras
stem(x)              # diagrama de tallos y hojas
hist(x)              # histograma
boxplot(x)           # diagrama de cajas
plot(x,y)            # diagrama de dispersión 
plot(t,y, type="l")  # linea de tiempo
plot(density(x))     # diagrama de densidad
```
    

<br/><br/>
