---
title: <span style="color:#034a94"> **Indicadores de forma**</span>
author: "Nivelatorio de Estadística"
output:
  html_document:
    code_folding: hide
    css: style.css
---

```{r setup, include=FALSE}
knitr::opts_chunk$set(echo = TRUE, comment = NA)

x=c(51.35, 49.88, 49.35, 51.21, 51.24, 45.75, 48.42, 47.29, 48.98, 50.06, 50.94, 45.41, 55.69, 48.90, 56.00, 44.72, 56.89, 46.61, 53.25, 48.46, 49.74, 45.03, 63.02, 50.96, 50.43, 51.19, 53.45, 52.10, 49.61, 45.89, 49.76, 42.30, 53.48, 54.71, 53.48, 56.67, 44.38, 51.18, 51.06, 54.96, 64.44, 51.85, 45.33, 62.74, 43.84, 51.32, 53.70, 51.00, 52.86, 43.06, 43.63, 51.24, 52.84, 49.19, 49.56, 49.56, 51.49, 55.31, 46.74, 47.62, 51.85, 58.90, 50.80, 43.39, 48.54, 52.72, 44.82, 52.49, 58.43, 52.91)
data1 <- data.frame(
name1=rep("A",70),
value1=x
)


col1 ="#FF7F00"  # naranja - color primario 
col2 ="#034A94"  # azul oscuro - color secundario
col3 ="#0EB0C6"  # azul claro - color terciario
col4 ="#686868"  # gris - color texto




library(ggplot2)
```

Los indicadores de forma permiten adicionar elementos a la interpretación de los datos.

<br/><br/>

## <span style="color:#034a94">**Curtosis**</span>

Se mide a través del coeficiente de curtosis que mide cuan **puntiaguda** es una distribución respecto a un patrón estándar que es la curva de la distribución normal. Esta característica está relacionada directamente con la dispersión.

De acuerdo con su valor, la puntudez de los datos puede clasificarse en tres grupos:

* <span style="color:#686868">**Leptocúrtica**</span>, con valores grandes para el coeficiente (CA>0)
* <span style="color:#FF7F00">**Mesocúrtica**</span>, con valores grandes para el coeficiente (CA=0)
* <span style="color:#0EB0C6">**Platicútrica**</span>, con valores pequeños para el coeficiente (CA<0) 

</br>


```{r, fig.height=4, fig.width=9}
# Distribucion normal
library(ggfortify)
p=ggdistribution(dnorm, seq(-5, 5, 0.01), mean = 0, sd = 1,colour = "#FF7F00")   + theme_minimal()
p=ggdistribution(dnorm, seq(-5, 5, 0.01), mean = 0, sd = .7,colour = "#686868", p=p)
p=ggdistribution(dnorm, seq(-5, 5, 0.01),   mean = 0, sd = 1.5,colour = "#0EB0C6", p=p)
p
```
<center>
**Figura 1.11**  Comparación de apuntamientos </br>
</center>

<br/> <br/>

En R se utiliza la función del paquete rapportools : `rapportools::kurtosis(x)` 


<br/><br/> 

## <span style="color:#034a94">**Asimetría o sesgo**</span>

<br/>

Mide que tanto la forma de la distribución de frecuencias de los datos es simétrica o no con respecto a la media. Esta característica de los datos se mide a través del coeficiente de asimetría o sesgo.

+ Es <span style="color:#686868">**simétrica**</span> si el  valor del indicador es 0  ($\bar{x}=Me$)

+ Es <span style="color:#FF7F00">**asimétrica a la izquierda**</span> si el valor del indicador es negativo ($\bar{x}<Me$)

+ Es <span style="color:#0EB0C6">**asimétrica a la derecha**</span> si el valor del indicador es positivo ($\bar{x}>Me$)

<br/>

```{r, fig.height=3, fig.width=9, fig.align='center'}
library(ggfortify)
ggdistribution(dbeta, seq(0, 1, 0.01), shape1 = 5, shape2 =2 ,colour = "#FF7F00")  + theme_minimal()
```

<br/>
```{r, fig.height=3, fig.width=9, fig.align='center'}
library(ggfortify)
ggdistribution(dnorm, seq(0.5, 3.5, 0.01), mean = 2, sd = .4,colour = "#686868")  + theme_minimal()
```

<br/>

```{r, fig.height=3, fig.width=9, fig.align='center'}
library(ggfortify)
ggdistribution(dbeta, seq(0, 1, 0.01), shape1 = 2, shape2 =5 ,colour = "#0EB0C6")   + theme_minimal()
```

<center>
**Figura 1.12**  Comparación de asimetrías </br>
</center>
<br/>

<br/><br/>

## <span style="color:#034a94">**Interpretación**</span>

<br/>

###  <span style="color:#FF7F00">**Asimetría negativa**</span> 

Una interpretación intuitiva de esta forma podría ser : "poco con poco y mucho con mucho".  

<br/>

### <span style="color:#FF7F00">**Ejemplo**</span> 

Una prueba con resultados asimétricos a la izquierda o negativa, indica que pocos obtuvieron resultados bajos y que muchos alcanzaron resultados altos, pudiendo indicar que la prueba era relativamente fácil

<br/><br/>

### <span style="color:#686868">**Simetría**</span> 

En este caso se podría interpretar los resultados como "poco con poco, poco con mucho, mucho alrededor de un centro". 


<br/>

### <span style="color:#FF7F00">**Ejemplo**</span> 

En este caso una prueba con resultados simétricos indica que los puntajes se ubicaron al rededor de la media y que unos pocos sacaron puntaje bajo y que los que presentaron resultados altos corresponden a un pequeño grupo. Por lo regular estos son los resultados de pruebas estandarizada como pueden ser las pruebas de estado.

<br/><br/>

### <span style="color:#0EB0C6">**Asimetría positiva**</span>   

Esta forma se podría interpretar como "mucho con poco y poco con mucho". 


<br/>

### <span style="color:#FF7F00">**Ejemplo**</span> 

Los resultados a pruebas con asimetría a la derecha o positiva, presentan resultados acumulados a la izquierda, es decir que muchos obtuvieron resultados bajos y unos pocos resultados altos. Esto haría pensar que la prueba fue exigente.

<br/><br/>

## <span style="color:#034a94">**Código R**</span>

<br/><br/>

En R se utilizan las funciones :

* `rapportools::kurtosis(x)`  
* `rapportools::skewness(x)` 

</br>

```{r}
x=c(51.35, 49.88, 49.35, 51.21, 51.24, 45.75, 48.42, 47.29, 48.98, 50.06, 50.94, 45.41, 55.69,  48.90, 56.00, 44.72, 56.89, 46.61, 53.25, 48.46, 49.74, 45.03, 63.02, 50.96, 50.43, 51.19, 53.45, 52.10, 49.61, 45.89, 49.76, 42.30, 53.48, 54.71, 53.48, 56.67, 44.38, 51.18, 51.06, 54.96, 64.44, 51.85, 45.33, 62.74, 43.84, 51.32, 53.70, 51.00, 52.86, 43.06, 43.63, 51.24, 52.84, 49.19, 49.56, 49.56, 51.49, 55.31, 46.74, 47.62, 51.85, 58.90, 50.80, 43.39, 48.54, 52.72, 44.82, 52.49, 58.43, 52.91)

rapportools::kurtosis(x)   
rapportools::skewness(x)   
```



</br>

Estos resultados indica una leve concentración de los datos y una leve asimetría a la derecha, la cual será más evidente observar en la siguiente sección (Representación gráfica). 
El valor obtenido para el sesgos nos indica que existe un mediano sesgo positivo o a la derecha ( mucho con poco - poco con mucho). 





</br></br></br>

## <span style="color:#034A94">**Código  R**</span>


<pre>

rapportools::kurtosis(x)   
rapportools::skewness(x) 

</pre>