---
title: <span style="color:#034a94"> **Indicadores de tendencias central**</span>
author: "Nivelatorio de Estadística "
output:
  html_document:
    code_folding: hide
    css: style.css
---

```{r setup, include=FALSE}
library(tidyverse)
knitr::opts_chunk$set(echo = TRUE, comment = NA)



c1 ="#FF7F00"  # naranja - color primario 
c2 ="#034A94"  # azul oscuro - color secundario
c3 ="#0EB0C6"  # azul claro - color terciario
c4 ="#686868"  # gris - color texto


x=c(51.35, 49.88, 49.35, 51.21, 51.24, 45.75, 48.42, 47.29, 48.98, 50.06, 50.94, 45.41, 55.69, 48.90, 56.00, 44.72, 56.89, 46.61, 53.25, 48.46, 49.74, 45.03, 63.02, 50.96, 50.43, 51.19, 53.45, 52.10, 49.61, 45.89, 49.76, 42.30, 53.48, 54.71, 53.48, 56.67, 44.38, 51.18, 51.06, 54.96, 64.44, 51.85, 45.33, 62.74, 43.84, 51.32, 53.70, 51.00, 52.86, 43.06, 43.63, 51.24, 52.84, 49.19, 49.56, 49.56, 51.49, 55.31, 46.74, 47.62, 51.85, 58.90, 50.80, 43.39, 48.54, 52.72, 44.82, 52.49, 58.43, 52.91)

data1 <- data.frame(name1 = rep("A",70),
                    value1 = x)
```


```{r, fig.height=3, fig.width=10, fig.align='center'}

library(ggplot2)

x=c(51.35, 49.88, 49.35, 51.21, 51.24, 45.75, 48.42, 47.29, 48.98, 50.06, 50.94, 45.41, 55.69,     48.90, 56.00, 44.72, 56.89, 46.61, 53.25, 48.46, 49.74, 45.03, 63.02, 50.96, 50.43, 51.19,     53.45, 52.10, 49.61, 45.89, 49.76, 42.30, 53.48, 54.71, 53.48, 56.67, 44.38, 51.18, 51.06,     54.96, 64.44, 51.85, 45.33, 62.74, 43.84, 51.32, 53.70, 51.00, 52.86, 43.06, 43.63, 51.24,     52.84, 49.19, 49.56, 49.56, 51.49, 55.31, 46.74, 47.62, 51.85, 58.90, 50.80, 43.39, 48.54,     52.72, 44.82, 52.49, 58.43, 52.91)

data1 <- data.frame(name1 = rep("A",70),
                    value1 = x)

# Supongamos que data1 es tu conjunto de datos

# Crear un gráfico base
p2 <- ggplot(data1, aes(x = value1, y = " ")) +
  geom_jitter(color = "#034A94", size = 3, alpha = 0.9) +
  geom_text(data = data1, x = 50.5, y = 0, label = "x", col = "#034A94") +
  
  # Eliminar el eje y y el nombre de la variable en la leyenda
  theme(axis.title.y = element_blank(),
        axis.title.x = element_blank(),
        legend.title = element_blank())

# Mostrar el gráfico
print(p2)

```



<center>
**Figura 1.8**  Tiempos de carrera en minutos </br>
<sub>Fuente : Carrera La Luz Cali  </sub>
</center>

<br/> <br/>

Una de las características principales están constituido por los indicadores de centro, dentro de ellos se destacan :

* Media aritmética
* Mediana
* Moda
* Media truncada
* Rango medio
* Media geométrica
* Media armónica

<br/> <br/>

### <span style="color:#034A94">**Media aritmética**</span>

Es el indicador de tendencia central más conocido y utilizado por su fácil interpretación y calculo. Consiste en sumar todos los valores de un conjunto de datos y dividirlos por el número de datos

<br/>

```{r, fig.height=3, fig.width=10}
library(ggplot2)


x=c(51.35, 49.88, 49.35, 51.21, 51.24, 45.75, 48.42, 47.29, 48.98, 50.06, 50.94, 45.41, 55.69,     48.90, 56.00, 44.72, 56.89, 46.61, 53.25, 48.46, 49.74, 45.03, 63.02, 50.96, 50.43, 51.19,     53.45, 52.10, 49.61, 45.89, 49.76, 42.30, 53.48, 54.71, 53.48, 56.67, 44.38, 51.18, 51.06,     54.96, 64.44, 51.85, 45.33, 62.74, 43.84, 51.32, 53.70, 51.00, 52.86, 43.06, 43.63, 51.24,     52.84, 49.19, 49.56, 49.56, 51.49, 55.31, 46.74, 47.62, 51.85, 58.90, 50.80, 43.39, 48.54,     52.72, 44.82, 52.49, 58.43, 52.91)

data1 <- data.frame(name1 = rep("A",70),
                    value1 = x)

# Supongamos que data1 es tu conjunto de datos
# Calcula la media de los datos
media <- mean(data1$value1)

# Crea un gráfico base
p2 <- ggplot(data1, aes(x = value1, y = " ")) +
  geom_jitter(color = "#034A94", size = 3, alpha = 0.9) +
  geom_text(data = data1, x = 50.5, y = 0, label = "x", col = "#034A94") +
  
  # Añade un punto de la media en color naranja
  geom_point(x = media, color = "orange", size = 3) +
  
  # Elimina el eje y y el nombre de la variable en la leyenda
  theme(axis.title.y = element_blank(),
         axis.title.x = element_blank(),
        legend.title = element_blank())

# Mostrar el gráfico
p2


```




$$\bar{x}= \frac{1}{n} \sum_{i=1}^{n} x_{i}$$

```{r}

x=c(51.35, 49.88, 49.35, 51.21, 51.24, 45.75, 48.42, 47.29, 48.98, 50.06, 50.94, 45.41, 55.69,     48.90, 56.00, 44.72, 56.89, 46.61, 53.25, 48.46, 49.74, 45.03, 63.02, 50.96, 50.43, 51.19,     53.45, 52.10, 49.61, 45.89, 49.76, 42.30, 53.48, 54.71, 53.48, 56.67, 44.38, 51.18, 51.06,     54.96, 64.44, 51.85, 45.33, 62.74, 43.84, 51.32, 53.70, 51.00, 52.86, 43.06, 43.63, 51.24,     52.84, 49.19, 49.56, 49.56, 51.49, 55.31, 46.74, 47.62, 51.85, 58.90, 50.80, 43.39, 48.54,     52.72, 44.82, 52.49, 58.43, 52.91)

data1 <- data.frame(name1 = rep("A",70),
                    value1 = x ) # vector de números

mean(data1$value1) # media 
sum(data1$value1)/length(data1$value1) # calculo de la media
```

<br/>

Sus principales propiedades son:

+ La suma de las desviaciones de los datos con respecto a la media es cero. $\sum (x_{i}-\bar{x})=0$.

+ La suma de los cuadrados de las desviaciones de los datos con respecto a un valor $a$ es mínimo cuando $a=\bar{x}$.

+ Si $x_{i}=k$ para todo $i$, entonces, $\bar{x}=k$.

+ Si todos los datos de una variable se multiplican por una constante $k$, es decir $y_{i}=kx_{i}$, entonces $\bar{y}=k\bar{x}$

+ Si $z_{i}=a x_{i}+b y_{i}$, donde: **a**, **b** constantes y $x_{i}$, $y_{i}$ variables, entonces: $\bar{z}=a\bar{x}+b\bar{y}$. 

<br/> <br/>

### <span style="color:#FF7F00"> **Ejemplo**</span> 

<br/>

El promedio del rendimiento de millas por galón de combustible de un grupo de 32 autos observados en el dataset `mtcars` es de $20.09$ mpg


```{r}
mean(mtcars$mpg,     # variable mpg de la data mtcars
     na.rm = TRUE)   # parametro util cuando se tiene datos faltantes 
```


<br/> <br/>

### <span style="color:#034A94">**Mediana**</span> 

<br/>

La **mediana** es el número que divide la muestra en dos partes de igual proporción (50% : 50%). Es decir que corresponde al percentil 50
+ $D_{5}$ : decil 5
+ $Q_{2}$ : segundo cuartil

<br/> <br/>

### <span style="color:#FF7F00"> **Ejemplo**</span> 

<br/>

```{r, fig.height=3, fig.width=10}
library(ggplot2)


x=c(51.35, 49.88, 49.35, 51.21, 51.24, 45.75, 48.42, 47.29, 48.98, 50.06, 50.94, 45.41, 55.69,     48.90, 56.00, 44.72, 56.89, 46.61, 53.25, 48.46, 49.74, 45.03, 63.02, 50.96, 50.43, 51.19,     53.45, 52.10, 49.61, 45.89, 49.76, 42.30, 53.48, 54.71, 53.48, 56.67, 44.38, 51.18, 51.06,     54.96, 64.44, 51.85, 45.33, 62.74, 43.84, 51.32, 53.70, 51.00, 52.86, 43.06, 43.63, 51.24,     52.84, 49.19, 49.56, 49.56, 51.49, 55.31, 46.74, 47.62, 51.85, 58.90, 50.80, 43.39, 48.54,     52.72, 44.82, 52.49, 58.43, 52.91)

data1 <- data.frame(name1 = rep("A",70),
                    value1 = x)

# Calcula la medina de los datos
mediana <- median(data1$value1)

# Crea un gráfico base
p3 <- ggplot(data1, aes(x = value1, y = " ")) +
  geom_jitter(color = "#034A94", size = 3, alpha = 0.9) +
  geom_text(data = data1, x = mediana, y = 0, label = "x", col = "#034A94") +
  
  # Añade un punto de la media en color naranja
  geom_point(x = mediana, color = "orange", size = 3) +
  
  # Elimina el eje y y el nombre de la variable en la leyenda
  theme(axis.title.y = element_blank(),
         axis.title.x = element_blank(),
        legend.title = element_blank())

# Mostrar el gráfico
p3
```


```{r}

x=c(51.35, 49.88, 49.35, 51.21, 51.24, 45.75, 48.42, 47.29, 48.98, 50.06, 50.94, 45.41, 55.69,     48.90, 56.00, 44.72, 56.89, 46.61, 53.25, 48.46, 49.74, 45.03, 63.02, 50.96, 50.43, 51.19,     53.45, 52.10, 49.61, 45.89, 49.76, 42.30, 53.48, 54.71, 53.48, 56.67, 44.38, 51.18, 51.06,     54.96, 64.44, 51.85, 45.33, 62.74, 43.84, 51.32, 53.70, 51.00, 52.86, 43.06, 43.63, 51.24,     52.84, 49.19, 49.56, 49.56, 51.49, 55.31, 46.74, 47.62, 51.85, 58.90, 50.80, 43.39, 48.54,     52.72, 44.82, 52.49, 58.43, 52.91)

data1 <- data.frame(name1 = rep("A",70),
                    value1 = x) 
median(data1$value1) # mediana 
```


<br/> <br/>

### <span style="color:#034A94">**Moda**</span>  

<br/>

La **moda**  corresponde al dato o valor que más se repite. Es utilizada como medida de tendencia central en variables cualitativas o en cuantitativas discretas con pocos valores. 
<br/> <br/>

### <span style="color:#FF7F00"> **Ejemplo**</span> 

<br/> <br/>


```{r, fig.align='center'}
par(oma = c(1, 1, 1, 1) )  # margenes de la imagen
ev=c(4,  4, 5, 13, 6)
names(ev)=c("CONCACAF", "CONMEBOL", "CAF", "UEFA","AFC")
barplot(ev, col=c("#ff5b00","#dcf600","#7dbd00","#659cef","#2956b2"),
        # main = "Paises clasificados Mundial Catar-2022", 
        ylim = c(0,15), las=1,
          cex.axis = 1, cex.lab=.5, cex.names=0.8)
```
</br>
<center>
**Figura 1.9**  Paises clasificados Mundial Catar 2022 </br>
<sub>Fuente : kaggle.com </sub>
</center>


<br/>

Moda : **UEFA** . 

<br/><br/>

### <span style="color:#034A94">**Media truncada**</span>

<br/>

Con el fin de evitar que los datos atípicos generen sesgos en el indicador de la media, es posible separar el 90% de los datos, quitando un 5% de los datos más pequeños y un  5% de los datos mayores. A este indicador se le llama **media truncada** al 10%  ($\bar{x}_{_{0.10}}$)

<br/> <br/>

### <span style="color:#FF7F00"> **Ejemplo**</span> 

El valor para la media truncada al 10% para el caso de los datos de rendimiento de millas por galón de combustible de un grupo de 32 autos observados en el dataset `mtcars` es de 19.69615

```{r}


mean(mtcars$mpg, na.rm = TRUE, trim = 0.10)
```


<br/> <br/>

### <span style="color:#034A94">**Rango medio**</span>  

<br/>

El rango medio se obtiene al sumar los valores extremos ( mínimo y máximo) y dividir el resultado por dos. Este indicador es de fácil cálculo y útil cuando se desea una estimación empírica y alta precisión en datos simétricos. 

 $$\frac{1}{2}\big(max(x)+min(x)\big)$$

<br/> <br/>

### <span style="color:#FF7F00"> **Ejemplo**</span> 

Para el caso de los datos de rendimiento de combustible arroja un valor de 22.15 millas por galón.

```{r}

x=c(51.35, 49.88, 49.35, 51.21, 51.24, 45.75, 48.42, 47.29, 48.98, 50.06, 50.94, 45.41, 55.69,     48.90, 56.00, 44.72, 56.89, 46.61, 53.25, 48.46, 49.74, 45.03, 63.02, 50.96, 50.43, 51.19,     53.45, 52.10, 49.61, 45.89, 49.76, 42.30, 53.48, 54.71, 53.48, 56.67, 44.38, 51.18, 51.06,     54.96, 64.44, 51.85, 45.33, 62.74, 43.84, 51.32, 53.70, 51.00, 52.86, 43.06, 43.63, 51.24,     52.84, 49.19, 49.56, 49.56, 51.49, 55.31, 46.74, 47.62, 51.85, 58.90, 50.80, 43.39, 48.54,     52.72, 44.82, 52.49, 58.43, 52.91)

data1 <- data.frame(name1 = rep("A",70),
                    value1 = x)

(max(data1$value1,na.rm = TRUE)+min(data1$value1,na.rm = TRUE))/2

```



<br/> <br/>

###  <span style="color:#034A94">**Media geométrica**</span> 

<br/>

La **media geométrica** es un indicador de tendencia central se utiliza para promediar tasas de crecimiento o de interés. Para encontrar su valor se multiplican los valores de $n$ tasas incrementadas en uno ($1+r$). A ese producto se le extrae la raíz n-esima.

$$MG = \Bigg(\displaystyle\prod_{i=1}^n (r_{i}+1)\Bigg)^{1/n}$$

<br/> <br/>

### <span style="color:#FF7F00"> **Ejemplo**</span> 

<br/>

El crecimiento de la población en Colombia durante las ultimas décadas presenta la siguiente tendencia :


```{r, message=FALSE, warning=FALSE}
# install.packages(psych)
library(psych)
x = c(0.025,0.022,0.02,0.016,0.011,0.007)

psych::geometric.mean(x)
```



<br/>

Lo  cual indica que la población colombiana está creciendo a una tasa del 1.5% durante las últimas 5 décadas

<br/> <br/>

###  <span style="color:#034A94">**Media  armónica**</span>  

$$H = \dfrac{1}{\frac{1}{x_{1}}+\frac{1}{x_{2}}+ ... + \frac{1}{x_{n}}}$$

Este indicador corresponde al inverso de la media aritmética, se utiliza para el cálculo de velocidades medias, tiempos especialmente en el área de la electrónica. 

<br/><br/>

### <span style="color:#FF7F00"> **Ejemplo**</span> 

<br/>

Una empresa de transporte desea estimar la media de tiempo que pueden tardar sus autos en un viaje de una ciudad A a una ciudad B. Los tiempos empleados por un grupo de 3 de sus vehículos son respectivamente son 4.25, 3.75 y 5.25 horas ( tiempos equivalentes en escala decimal)

Para calcular la velocidad promedio utilizamos la media armónica utilizamos la función `harmonic.mean`  del paquete de R `psych`



```{r}
library(psych)
x=c(4.25, 3.75, 5.25)
harmonic.mean(x,na.rm=TRUE,zero=TRUE)
```





<br/> <br/>

## <span style="color:#034A94">**Código R**</span>

```{r}

x=c(51.35, 49.88, 49.35, 51.21, 51.24, 45.75, 48.42, 47.29, 48.98, 50.06, 50.94, 45.41, 55.69,     48.90, 56.00, 44.72, 56.89, 46.61, 53.25, 48.46, 49.74, 45.03, 63.02, 50.96, 50.43, 51.19,     53.45, 52.10, 49.61, 45.89, 49.76, 42.30, 53.48, 54.71, 53.48, 56.67, 44.38, 51.18, 51.06,     54.96, 64.44, 51.85, 45.33, 62.74, 43.84, 51.32, 53.70, 51.00, 52.86, 43.06, 43.63, 51.24,     52.84, 49.19, 49.56, 49.56, 51.49, 55.31, 46.74, 47.62, 51.85, 58.90, 50.80, 43.39, 48.54,     52.72, 44.82, 52.49, 58.43, 52.91)

data1 <- data.frame(name1 = rep("A",70),
                    value1 = x)

cat("media                :",mean(data1$value1, na.rm = TRUE), "\n") # media
cat("mediana              :", median(data1$value1,na.rm = TRUE), "\n") # mediana
cat("media truncada 10%   :", mean(data1$value1, na.rm = TRUE, trim = 0.10), "\n") # media truncada al 10%
cat("rango medio          :", (min(data1$value1,na.rm = TRUE)+max(data1$value1,na.rm = TRUE))/2, "\n")# rango medio

```


<br/> <br/>

<div class="content-box-gray">
### <span style="color:#686868">**Nota**</span>  

Es necesario agregar `na.rm = TRUE` para que permite eliminar de los datos los faltantes para el calculo de los indicadores

</div>





## <span style="color:#034A94">**Código  R**</span>



<pre>
x=c(51.35, 49.88, 49.35, 51.21, 51.24, 45.75, 48.42, 47.29, 48.98, 50.06, 50.94, 45.41, 55.69,     48.90, 56.00, 44.72, 56.89, 46.61, 53.25, 48.46, 49.74, 45.03, 63.02, 50.96, 50.43, 51.19,     53.45, 52.10, 49.61, 45.89, 49.76, 42.30, 53.48, 54.71, 53.48, 56.67, 44.38, 51.18, 51.06,     54.96, 64.44, 51.85, 45.33, 62.74, 43.84, 51.32, 53.70, 51.00, 52.86, 43.06, 43.63, 51.24,     52.84, 49.19, 49.56, 49.56, 51.49, 55.31, 46.74, 47.62, 51.85, 58.90, 50.80, 43.39, 48.54,     52.72, 44.82, 52.49, 58.43, 52.91)

data1 <- data.frame(name1 = rep("A",70),
                    value1 = x )


mean(data1$value1, na.rm = TRUE)               # media
median(data1$value1,na.rm = TRUE)              # mediana
mean(data1$value1, na.rm = TRUE, trim = 0.10)  # media truncada al 10%
(max(x,na.rm = TRUE)+min(x,na.rm = TRUE))/2    # rango medio


psych::harmonic.mean(x,na.rm=TRUE,zero=TRUE)   # media armónica
psych::geometric.mean(x)                       # media geométrica

</pre>


