---
title: <span style="color:#034a94"> **Indicadores de variabilidad o dispersión**</span>
author: "Nivelatorio de Estadística"
date: "2022"
output: html_document
---

```{r setup, include=FALSE}
knitr::opts_chunk$set(echo = TRUE)

x1=c(27, 27, 28, 28, 34, 28, 26, 33, 24, 28, 25, 25, 33, 27, 34, 38, 24, 26, 22, 23, 33, 23, 26, 26, 32, 33, 29, 30, 25, 23)
x2=c(35,  25,  19,  17,  24,   17,  55,  25,  31,   35,  43,  28,  32,  19,  20, 17, 25,  18,  21,  22,  17,  35,  29,  20,  54,  46,  24, 29, 40, 18)

```


### **Problema reconocimiento de grupo**

Supongamos que tenemos dos grupos de estudiantes y que la información que se posee de ellos es el valor de su media es que ambos grupos tienen como valor promedio de sus edades 28 años.  Lo que primero se piensa es que los dos grupos tienen una composición igual dado que coinciden en su promedio.  Pero no es así, los datos que se presentan a continuación tienen medias de 28 pero corresponden a grupos diferentes :

|           |                                                                                                                       |
|:----------|:----------------------------------------------------------------------------------------------------------------------|
| Grupo 1   |27, 27, 28, 28, 34, 28, 26, 33, 24, 28, 25, 25, 33, 27, 34, 38, 24, 26, 22, 23, 33, 23, 26, 26, 32, 33, 29, 30, 25, 23 | 
| Grupo 2   |35, 25, 19, 17, 24, 17, 55, 25, 31, 35, 43, 28, 32, 19, 20, 17, 25, 18, 21, 22, 17, 35, 29, 20, 54, 46, 24, 29, 40, 18 |


Hace falta otro indicador que nos oriente sobre  que tan dispersos son los datos. Esta necesidad la suplen los `indicadores de dispersión`.

 <br/> <br/>
 
## **Indicadores de Dispersión**


### **Rango**

El rango es el indicador de dispersión más facil de calcular, pues se obtiene restando los valores extremos de los datos: 

$r = max(x) - min(x)$

En caso de los dos grupos:

|**Grupo 1**                  | **Grupo 1**                        |
|:----------------------------|:-----------------------------------|
|$\bar{x} = 28$ años          |$\bar{x} = 28$ años                 |
|$r = 16$ años                 |$r = 38$ años                      |  
|                             |                                    |


Es importante hacer notar que si además de la media conocemos tambien un indicador de dispersión, en este caso el rango, podemos intuir si se trata del primero o segundo grupo. El rango es un indicador muy útil cuando se deben realizar cálculos rápidos.

 <br/> <br/>
 
### **Varianza**

Es la medida de dispersión más utilizada en estadística y está definida por 

$$s^{2}=\frac{1}{n-1} \sum_{i=1}^{n} (x_{i}-\bar{x})^{2}$$

 <br/> <br/>
 
#### **Propiedades de la varianza**

+ $s^{2} = \frac{1}{n} \sum x_{i}^{2}- (\bar{x})^{2}$ 

+ La varianza es siempre no negativa  $s^{2} >=0$

+ La varianza de una constante es cero $s_{k}^{2}=0$

+ Si $y_{i}=k x_{i}$, entonces $s_{y}^{2}= k^{2} s_{x}^{2}$

+ Si $y_{i}=x_{i} + k$ , entonces  $s_{y}^{2} = s_{x}^{2}$

+ Si $z_{i} = a x_{i} + b y_{i}$, entonces $s_{z}^{2}$ = $a^{2}s_{x}^{2}$ + $b^{2}s_{y}^{2}$ + $2ab$ $cov(xy)$

La varianza se puede interpretar como el promedio de las diferencias cuadradas entre cada uno de los datos y la media

El problema de la varianza es su **interpretación**

Sus unidades son al cuadrado y en la mayoría de los casos no es posible interpretarlos. Por esta razón se optó por utilizar otra mediada de dispersión

 <br/> <br/>
 
### **Desviación estándar** 

Es la raíz cuadrada de la varianza

$$s=\sqrt{s^{2}}$$

**Nota** : no aplican todas las propiedades de la varianza



|**Grupo 1**                  | **Grupo 1**                        |
|:----------------------------|:-----------------------------------|
|$\bar{x} = 28$ años          |$\bar{x} = 28$ años                 |
|$s^{2} = 16.62$ años$^2$     |$s^{2} = 116.89$ años$^2$           |  
|$s  = 4.16$ años             |$s = 10.81$ años                    | 

```{r}
# cat( "Varianza :",var(futbol$off), "\n" )
# cat("Desviación estándar :",sd(futbol$off))
```

Aunque la desviación estándar reduce el problema debido a tener las mismas unidades de la variable, es útil para comparación de dos grupos

 <br/> <br/>
 
### **Coeficiente de variación**

Nos indica que tan grande o que tan pequeña es la desviación estándar con respecto a su media

$$CV= \dfrac{s}{\bar{x}} \times 100 \% $$

Existen diferentes reglas empíricas para la interpretación del coeficiente de variación. Una de ellas establece como límite el 20% para separar los grupos homogéneos de los heterogéneos Por lo general se utiliza un valor hasta el 20% para determinar que un grupo de datos son homogéneos, de lo contrario se calificará como heterogéneo.


|**Grupo 1**                  | **Grupo 1**                        |
|:----------------------------|:-----------------------------------|
|$\bar{x} = 28$ años          |$\bar{x} = 28$ años                 |
|$CV  = 14.56$ %              |$CV = 38.61$ %                      |  

En este caso se obtienen valores difentes para los dos grupos. El grupo 1 con un valor inferior a 20%, que indica homogeneidad y el grupo 2 con un valor superior que indica heterogeneidad

Códigos R




