---
title: <span style="color:#034a94"> **Tablas de frecuencia**</span>
author: "Nivelatorio de Estadística"
output:
  html_document:
    code_folding: hide
    css: style.css
---

```{r setup, include=FALSE}
knitr::opts_chunk$set(echo = TRUE, comment = NA)
#Colombia<-readRDS("/home/deg/Documentos/Javeriana/Ms en Ciencia de Datos/repository/dataset/Colombia.RDS")


c1 ="#FF7F00"  # naranja - color primario 
c2 ="#034A94"  # azul oscuro - color secundario
c3 ="#0EB0C6"  # azul claro - color terciario
c4 ="#686868"  # gris - color texto

# Carga las librerías
library(knitr)
library(kableExtra)

# Definir la función para generar una tabla bonita
generar_tabla_bonita1 <- function(tabla) {
  # Crear la tabla con kable
  tabla_kable <- kable(tabla, format = "html")
  
  # Personalizar la tabla con kableExtra
  tabla_bonita <- tabla_kable %>%
    kable_styling(bootstrap_options = c("striped", "hover", "condensed"),
                  full_width = FALSE) %>%
    add_header_above(c("  " = ncol(tabla))) %>%       # titulo de tabla
    row_spec(0, bold = TRUE, background = "#D9EDF7") %>%
  column_spec(1, width = "60%")  # Ancho de la última columna
  # Retornar la tabla bonita
  return(tabla_bonita)
}


```

</br>


## <span style="color:#034a94">**Tablas de frecuencia de variables nominales**</span>

</br>

Las tablas de frecuencia constituyen una de las herramientas más utilizadas en Estadística para resumir variables de tipo cualitativas.  Para las variables en **escala nominal** están conformadas por tres columnas : 

+ Descripción que corresponde a los niveles o valores diferentes que posee la variable
+ Frecuencia absoluta o conteo de los elementos o registros que tienen un valor determinado
+ Frecuencia relativa que corresponde al porcentaje sobre el total de registros que corresponden a un valor determinado

La siguiente tabla corresponde a la distribución de la población mundial a 2022  por continente, base que se encuentra disponible en la plataforma [Datosmacro.com](https://datosmacro.expansion.com/demografia/poblacion) 

</br></br>
<center>
**Tabla 1.3** Distribución de población mundial por continente 2022
</center>
```{r, message=FALSE, warning=FALSE}
# Instala el paquete formattable si no lo tienes instalado
# install.packages("formattable")

# Carga el paquete
library(formattable)

# Datos
continente <- c("Asia", "África", "América", "Europa", "Oceanía", "Antártida")
poblacion <- c(4753500631, 1440353360, 1046571635, 747089798, 44284912, 4490)
frecuencia <- round(poblacion / sum(poblacion)*100,2)  # Frecuencia relativa en porcentaje
datos <- data.frame(continente, poblacion, frecuencia)

# Renombra las columnas
colnames(datos) <- c("Continente", "Frecuencia absoluta", "Frecuencia relativa (%)")

# Formatea la tabla con formattable
tabla13 <- formattable(datos, align = c("l", "r", "r"), list(
  `Frecuencia absoluta` = color_tile("white", "orange"),
  `Frecuencia relativa` = color_bar("lightblue")
))

# Muestra la tabla
tabla13

```

<center>
<sub>
Fuente: [Datosmacro.com](https://datosmacro.expansion.com/demografia/poblacion) 
</sub>
</center>
</br>

La tabla permite visualizar la distribución de la población mundial por continente, resaltando que más de la mitad de la población mundial se ubica en Asia (59.2%). 


</br></br>

## <span style="color:#034a94">**Tablas de frecuencia variables ordinales**</span>

</br>

Para el caso de variables cualitativas medidas en **escala ordinal** los valores debe presentarse ordenados. En este caso se adiciona una columna donde aparecen las frecuencias acumuladas relativas

</br></br>


<center>
**Tabla 1.4** Servicio de atención al cliente dic-2022
</center>

```{r, message=FALSE, warning=FALSE}

# Datos
evaluacion <- c("Exelente", "Muy bueno", "Bueno", "Regular", "Muy regular")
frec.absoluta <- c(309, 433, 208, 99, 45)
frec.relativa <- round(frec.absoluta / sum(frec.absoluta), 2)
frec.acumulada <- cumsum(frec.relativa)

datos14 <- data.frame(evaluacion, frec.absoluta, frec.relativa, frec.acumulada)

# Carga el paquete knitr
library(knitr)

# Muestra la tabla con kable y ajuste de estilo
kable(
  datos14,
  caption = " ",
  col.names = c("Evaluación", "Frecuencia absoluta", "Frecuencia relativa", "Frecuencia acumulada"),
  format = "html",
  align = c("l", "r", "r", "r"),
  digits = c(0, 0, 2, 2)
) %>%
  kable_styling(full_width = FALSE)



```


<center>
<sup>Fuente: Encuesta servicios cafeteria central </sub>
</center>

</br></br>

La tabla muestra que un 13.2% de los encuestados tienen una percepción no agradable sobre el servicio prestado por la cafeteria (muy regular y regular), mientras que un  68% tiene un concepto del servicio muy bueno a excelente.

</br></br>

## <span style="color:#034a94">**Tablas cruzadas**</span>

</br>

Tambien conocida como tabla de contingencia o tabla de doble entrada, en una forma de resumir información de dos variables categóricas, indicando su forma en que se distribuyen las observaciones de manera conjunta.


La tabla se organiza en filas y columnas, donde las filas representan una variable y las columnas representan la otra variable. Cada celda en la tabla contiene el recuento o la frecuencia de las observaciones que pertenecen a una combinación específica de categorías.


### **Ejemplo** 

</br></br>

<center>
**Tabla 1.5** Calificación del producto de acuerdo a su residencia del cliente
</center>
```{r, message=FALSE, warning=FALSE}
# Instala y carga los paquetes necesarios
# install.packages("magrittr")
# install.packages("knitr")

library(magrittr)
library(knitr)

# Datos
x = c(20, 40, 15, 11, 8, 6)
m = matrix(x, ncol = 2) %>%
  addmargins()
colnames(m) = c("Urbana", "Rural", "Total")
rownames(m) = c("Bueno", "Regular", "Malo", "Total")

# Formatea la tabla con kable
m %>%
  kable("html") %>%
  kable_styling("striped", full_width = FALSE)



```

La tabla permite observar la distribución de las calificaciones por lugar de residencia. Se puede interpretar que las evaluaciones desfavorables (muy regular y regular) representan un 13.16%  y que entre muy bueno y exelente se encuentra el 67.83% de los evaluados. 

También es de utilidad realizar tablas cruzadas o de doble entrada que permite visualizar las frecuencias de dos variables cualitativas. 

</br></br>

 

</br></br>

## <span style="color:#034a94">**Visualización de errores**</span>

</br>

Al trabajar con la base de datos como la del Covid-19 para Colombia se encontraron registros con el mismo valor pero que por su forma de escritura eran tomados como diferentes. Las tablas de frecuencia además de permitir un análisis rápido de las variables cualitativas, también permite detectar posible problemas en la digitalización y valorar la magnitud de los datos faltantes (NA) 

</br></br>

Como ejemplo tenemos las variables *ubicación* y *sexo*  



```{r, eval=FALSE}
# Cargar la base de datos desde el archivo .rda
load("data/Colombia.rda")
table(Colombia$sexo)
```

<pre>
      f       F       m       M 
      6 3413793       6 2971396 
</pre>

</br></br>



```{r, eval=FALSE}
# Cargar la base de datos desde el archivo .rda
load("data/Colombia.rda")
table(Colombia$ubicacion)
```


<pre>
        casa         Casa         CASA    Fallecido     Hospital Hospital UCI          N/A 
       28320      6172449            7       143085          226           37        41077 
</pre>
</br></br>

En R se puede utilizar la función `table(x)` para la elaboración de una tabla de frecuencias que contiene solo el conteo, pero que permite una revisión rápida de sus valores. Una mejor representación se puede realizar a través de la función `freq` del  paquete `summarytools`

</br></br>

## <span style="color:#034a94">**Código R**


</br>

El siguiente código de R permite descargar la base de datos Casos positivos de COVID-19 en Colombia directamente del portal de Datos Abiertos, revisar los valores de las variables ubicación y sexo, arreglarlas pasando todos sus valores a minúsculas y corrigiendo el valor de los datos faltantes NA


```{r, eval=FALSE}
 install.packages("tidyverse") #  instalación de paquete para manejo de datos
 library(tidyverse)   # librerías útil en el manejo de datos
 
 install.packages("RSocrata", dependencies = TRUE)   # instalación de paquete RSocrata
 library(RSocrata)    # llamado de libreria
 token <- "zxMsD6eXc0zlEMryRGW87Hwrz"  # token
 Colombia <- read.socrata("https://www.datos.gov.co/resource/gt2j-8ykr.json", app_token = token) # lectura de manera remota 

# adecuación de la base de datos
Colombia$edad=as.integer(Colombia$edad)  # convertir en entero la variable edad
Colombia$sexo=str_to_lower(Colombia$sexo) # pasar a minúsculas todos valores de la variable sexo
Colombia$estado=str_to_lower(Colombia$estado) # pasar a minúsculas todos lo valores de la variable estado
Colombia$estado[Colombia$estado=="n/a"]=NA   # cambiar el valor  n/a por NA - valores faltantes
Colombia$recuperado=str_to_lower(Colombia$recuperado) # pasar a minúsculas todos los valores de la variable recuperado
Colombia$recuperado[Colombia$recuperado=="n/a"]=NA 

# seleccion de bases
Colombia22=subset(Colombia, Colombia$fecha_reporte_web>="2022-01-01") # data del 2022
Colombia21=subset(Colombia, Colombia$fecha_reporte_web>="2021-01-01" & Colombia$fecha_reporte_web<"2022-01-01") # data de 2021
Colombia20=subset(Colombia, Colombia$fecha_reporte_web>="2020-01-01" & Colombia$fecha_reporte_web<"2021-01-01") # data de 2020
Colombia22_09=subset(Colombia, Colombia$fecha_reporte_web>="2022-09-01") # data de 2022 sep


Valle22=subset(Colombia22, departamento=="76") # data del valle del cauca de 2022
Cali22_09= subset(Colombia22_09, ciudad_municipio_nom=="CALI") # data de cali de 2022

table(Colombia22$estado)
table(Colombia21$estado)
table(Colombia20$estado)

summarytools::freq(Colombia22$estado, cumul = F)
summarytools::freq(Colombia21$estado, cumul = F)
summarytools::freq(Colombia20$estado, cumul = F)
summarytools::descr(Colombia22$edad)

saveRDS(Colombia, file = "/home/deg/Documentos/Javeriana/Ms Ciencia de Datos/repository/data/Colombia.RDS")

table(Cali22_06$estado)

table(Cali22_06$sexo)

```

</br></br>

Tabla de frecuencias de una variable cualitativa en escala nominal

```{r, eval=FALSE}
summarytools::freq(Colombia$ubicacion, cumul = FALSE)    # tabla
```

<pre>
Frequencies  
Colombia$ubicacion  
Type: Character  

                        Freq     % Valid     % Total
------------------ --------- ----------- -----------
              casa     27689     0.43872     0.43872
              Casa   6107510    96.77013    96.77013
              CASA         7     0.00011     0.00011
         Fallecido    141862     2.24773     2.24773
          Hospital       179     0.00284     0.00284
      Hospital UCI        19     0.00030     0.00030
               N/A     34093     0.54018     0.54018
              <NA>         0                 0.00000
             Total   6311359   100.00000   100.00000
</pre>

Esta tabla permite detectar anomalias en la data que deben ser ajustadas antes de realizar los analisis descriptivos

</br></br>

Tabla de frecuencias de una variable cuantitativa en escala ordinal

```{r, eval=FALSE}
ev=c("1-Muy regular", "2-Regular", "3-Bueno", "4-Muy bueno","5-Excelente")     # etiquetas 
califica=sample(ev, 1000, replace = TRUE, prob = c(0.04,0.08,0.12,0.43,0.32))  # datos simulados
summarytools::freq(califica)                                                   # tabla
```

<pre>
Frequencies  
califica  
Type: Character  

                      Freq   % Valid   % Valid Cum.   % Total   % Total Cum.
------------------- ------ --------- -------------- --------- --------------
      1-Muy regular     36      3.60           3.60      3.60           3.60
          2-Regular     82      8.20          11.80      8.20          11.80
            3-Bueno    127     12.70          24.50     12.70          24.50
        4-Muy bueno    446     44.60          69.10     44.60          69.10
        5-Excelente    309     30.90         100.00     30.90         100.00
                 NA      0                               0.00         100.00
              Total   1000    100.00         100.00    100.00         100.00

</pre>

</br></br>

Se emplea la funcion table()  para la construcción de tablas de manera sencilla

Caso de tabla simple 

```{r, eval=FALSE}
table(Colombia$ubicacion)
```

<pre>
   casa    fallecido     hospital hospital uci          n/a 
6200776       143085          226           37        41077 
</pre>

</br></br>



Caso de tabla cruzada

```{r, eval=FALSE}
table(Colombia$ubicacion,Colombia$sexo)
```

<pre>
                     f       m
  casa         3338686 2862090
  fallecido      56359   86726
  hospital         112     114
  hospital uci      12      25
  n/a            18630   22447

</pre>

</br></br>

